【裁判字號】    91,重訴,961
【裁判日期】    921007
【裁判案由】    清償借款
【裁判全文】
臺灣高雄地方法院民事判決  九十一年度重訴字第九六一號
    原      告  華南商業銀行股份有限公司
    法定代理人  丁○○
    訴訟代理人  丙○○
                甲○○
    被      告  乙○○
    被      告  己○○
    訴訟代理人  李慶榮  律師
                孫守濂  律師
    被      告  戊○○○    住.
右當事人間清償借款事件，本院於民國九十二年九月二十五日言詞辯論終結，判決如
左：
    主      文
被告應連帶給付原告新台幣陸仟陸佰萬元，及自民國八十七年十一月十四日起至清償
日止，按年息百分之九點九計算之利息，並自民國八十七年十二月十五日起至清償日
止，逾期在六個月以內者，按上開利率百分之十，逾期六個月以上者，按上開利率百
分之二十計算之違約金。
訴訟費用由被告連帶負擔。
本判決於原告以新台幣壹仟肆佰柒拾萬元供擔保後，得假執行；但被告己○○及被告
戊○○○如於假執行程序執行前，以新台幣肆仟肆佰萬元為原告預供擔保後，得免為
假執行。
    事實及理由
一、被告乙○○經合法通知，未於言詞辯論期日到場，核無民事訴訟法第三百八十六
    條各款所列情形，爰依原告聲請，由其一造辯論而為判決。
二、原告起訴主張：緣訴外人劉素琴於民國八十六年六月十四日向訴外人高雄市小港
    區農會（下稱小港農會）借用新台幣（下同）六千六百萬元（下稱系爭借款），
    並由訴外人蕭錦璋、張明選、蔡慶源、楊貴美、李壁常、楊順德及被告乙○○、
    己○○、戊○○○擔任連帶保證人，約定借款期限自八十六年六月十四日起至八
    十九年六月十四日止，利息按小港農會基本放款利率百分之七．八加碼年息百分
    之二．二五計算，並於小港農會調整基本放款利率時隨同調整（本件借款於八十
    七年十一月十四日視為到期時基本放款利率為百分之七．六五，故請求之利率為
    按年息百分九．九計算），按月付息，到期本金一次清償，如未按期清償，即喪
    失期限利益，應立即將所借之本金及利息連帶償還，並應連帶給付逾期在六個月
    以內者，按上開利率加計百分之十，逾期六個月以上者，按上開利率加計百分之
    二十計算之違約金。詎訴外人劉素琴自八十七年十一月十四日起即未再依約繳納
    利息，依上述約定，本件借款應視為到期，計本件借款尚欠本金六千六百萬元未
    獲清償，被告乙○○、己○○、戊○○○既為連帶保證人，自應與訴外人楊貴美
    負連帶清償之責。又訴外人小港農會所屬信用部已於九十年九月十四日受讓原告
    ，前開債權亦經讓與原告，復經原告將該債權讓與情事通知被告，是原告自得本
    於債權讓與及連帶保證之法律關係提起本件訴訟等語。並聲明求為判決：除假執
    行擔保金額外，餘如主文所示。
三、被告己○○辯稱：伊於八十六年間受僱於訴外人蔡慶源經營之森固保齡球館，擔
    任櫃台員乙職，而於是年某日，訴外人蔡慶源向被告己○○佯稱其向小港農會購
    買土地，然因其具市議員身分，官方較會調查其資產，故欲將土地信託登記於伊
    名下等語，並以此為由，徵求伊同意將土地信託登記於名下，然被告己○○惟恐
    日後惹事，乃予以婉拒，未料訴外人蔡慶源嗣又託訴外人即被告己○○之胞兄謝
    再椗向被告己○○遊說，被告己○○礙於情面乃勉為同意。之後因訴外人蔡慶源
    表示欲辦理土地過戶事宜，農會會派員前來辦理手續，被告己○○始誤以為係土
    地過戶之約定而於授信約定書上簽名，同時亦在數張小紙條上簽名，惟全然不知
    該簽名係辦理農會借款做保之事。再被告己○○並不認識訴外人即借款人楊貴美
    ，任職森固保齡球館每月薪資亦僅二萬一千元，並非有資力之人，豈有為他人為
    鉅額之擔保？系爭借款被告己○○既不知借貸之事實，亦未曾同意擔任連帶保證
    人，則系爭連帶保證契約自無成立之餘地，是被告己○○自不負連帶給付之責等
    語。並聲明求為判決：駁回原告之訴。
四、被告戊○○○則辯稱：伊當時係受蔡慶源之兄蔡榮添之託為系爭借款之連帶保證
    人，但蔡榮添當時告訴伊借款本金僅三百萬元，伊才答應，授信約定書上之署名
    確係伊所為，但借據上者則否等語，資為抗辯。並聲明求為判決：駁回原告之訴
    ；如受不利判決，願供擔保請准宣告免為假執行。
五、被告乙○○經合法通知，未到庭爭執，亦未提出書狀作何聲明或陳述。
六、原告主張之上揭事實，業據提出擔保放款借據、基本放款利率變動表、催告書各
    乙紙，授信約定書三份，借款申請書、財政部九十年九月十四日台財融（三）字
    第○九○三○○○○九八號函各乙份為證，堪信為真實。被告乙○○經合法通知
    ，未到庭爭執亦未提出書狀作何陳述，至被告己○○及被告戊○○○則各以前詞
    置辯。是本件應審酌之主要爭點在於：被告己○○是否知悉本件借款情事，而在
    借據及授信約定書上簽名同意擔任連帶保證人？被告戊○○○是否應就系爭六千
    六百萬元之債務負連帶保證責任？茲將本院判斷意見析述如下：
（一）被告己○○固辯稱其係受訴外人蔡慶源之矇騙辦理土地信託登記，始於系爭借
      款之授信約定書上簽名，實則伊當時並未見到借據，而係在空白小紙片上簽名
      ，事後始由原告黏貼於借據上，而授信約定書之簽名係其以為要辦土地信託登
      記，其不知有系爭借款之事實，更無擔任連帶保證人之意思云云。然查，系爭
      借款係因訴外人蔡榮添欲將位於高雄市苓雅區之土地出售予訴外人瑞聯航空公
      司，而瑞聯航空公司卻資金不足，訴外人蔡榮添乃除自尋部分身為小港農會會
      員之友人（如本件之劉素琴）幫忙向小港農會借錢外，尚透過其弟即蔡慶源邀
      被告己○○就系爭借款擔任連帶保證人，至於被告乙○○則係訴外人瑞聯航空
      公司之人員，當時被告己○○係在森固保齡球館上班，與蔡慶源又係朋友關係
      ，故於蔡慶源將借錢之前因後果向被告己○○說明後，被告己○○即答應幫忙
      ，再蔡慶源亦自任系爭借款之連帶保證人等情，業經證人蔡慶源到庭證陳甚詳
      （見本院九十二年一月二十三日準備程序筆錄）。被告己○○辯稱其遭矇騙誤
      以為辦理土地信託登記，其並不知道借款之事云云，實難採信。至其固舉證人
      謝再椗到庭證稱：其確曾受蔡慶源之託，去勸被告己○○同意讓蔡慶源信託登
      記土地等語（見本院九十一年十一月十一日準備程序筆錄），然謝再椗係被告
      己○○之胞兄，此業據謝再椗證陳在卷，是其所言是否迴護被告己○○，已非
      無疑，且衡之常情，謝再椗與蔡慶源較之己○○與蔡慶源之交情更為熟稔，則
      何以謝再椗拒絕借名供蔡慶源信託登記土地，反而積極勸說其妹己○○同意借
      名供蔡慶源信託登記土地？是謝再椗之證言自有可疑，自難遽採為有利被告之
      認定。是謝再椗此部分所言尚難遽採，被告己○○早已明知系爭借款事項，堪
      可認定。
（二）又被告己○○自陳當時係由蔡慶源帶同十餘名農會人員，手持數張以鉛筆畫好
      格線之白紙，並要其按格線位置一字一字地簽好等語。惟查，被告己○○為四
      十九年九月二十八日出生，於簽立系爭授信約定書時已滿三十六歲，並非不識
      字之人，衡情實已具相當之社會生活經驗，亦知悉於文件上署名將可能產生一
      定之法律效果；焉有可能在完全未予注意或查證之情形下，僅因他人之要求即
      率而於「白紙」上簽名？此實與常理有違。況查其簽名之字據乃格式化繕打記
      載之：「連帶保證人」、「住址」「提示不動產價值」、「本會現在借保情形
      、現在借款、現在保證額、現在及過去借保情形」、「對保人」、「被對保人
      」、「共同發票人或承還連帶保證人」等字樣清楚明確之文件，並非如其所指
      係「空白紙片」，此均有其簽名之借據附卷可稽。是被告辯稱係在「空白紙片
      」上簽名云云，並不足信。
（三）再者，被告己○○對其在授信約定書上簽名一事並不爭執，而授信約定書均為
      固定格式，及內容繕打完整之定型化契約，被告簽名用印時對於授信約定書係
      用於一般人對金融機構負票據、借款、保證等債務或其他債務時，約明雙方權
      利義務關係之書面契約一節，應無不知之理，縱使其等於簽名時未逐條項詳細
      閱讀授信約定書之各項內容，衡之常情，應當會詢問對保人員關於簽立授信約
      定書之目的。且倘如係為土地信託登記事宜簽名蓋章，亦非由農會人員為其等
      對保核對身分，及在借據上簽名，是被告辯稱其餘授信約定書上之簽名，係誤
      認為辦理土地信託登記事宜，並非借款云云，實難採信。
（四）而被告戊○○○並不否認確曾於系爭授信約定書上簽名，亦自陳確曾答應蔡慶
      源之兄蔡榮添為系爭借款之連帶保證人，是其自應負連帶保證人之責。至其辯
      稱當時蔡榮添告訴他借款本金僅有三百萬元等語，惟未據其舉證以實其說，自
      無足採。
七、承上所述，被告己○○既早已明知借款情事，而其辯稱於對保當時，係簽名於白
    紙之上，授信約定書之簽名則係被矇騙為辦理土地信託登記，其並無擔任系爭借
    款連帶保證人等語，又均無足採；且被告戊○○○不否認曾在授信約定書上簽名
    、亦知悉系爭借款情事；再參諸被告乙○○業經合法通知，均未到庭陳述，亦未
    提出任何書狀作何抗辯等情，原告主張之前開事實，自堪信為真實，其等與小港
    農會間之連帶保證之法律關係，即已有效成立。
八、按保證債務之所謂連帶，係指保證人與主債務人負同一債務，對於債權人各負全
    部給付之責任者而言，此就民法第二百七十二條第一項規定連帶債務之文義參照
    觀之甚明。而稱保證者，謂當事人約定，一方於他方之債務人不履行債務時，由
    其代負履行責任之契約。保證債務，除契約另有訂定外，包含主債務之利息、違
    約金、損害賠償及其他從屬於主債務之負擔，民法第七百三十九條、第七百四十
    條亦分別定有明文。再債權人得將債權讓與第三人，民法第二百九十四條第一項
    亦有明文。訴外人劉素琴向訴外人小港農會借用系爭六千六百萬元，被告乙○○
    、己○○、戊○○○就之既擔任連帶保證人，而系爭借款又因訴外人劉素琴自八
    十七年十一月十四日起即未再依約繳納利息，致喪失期限利益而視為到期，計尚
    欠本金六千六百萬及如主文所示之利息、違約金未為清償，該債權復經訴外人小
    港農會讓與原告，原告亦將該債權讓與情事通知被告，有如前述，則原告依債權
    讓與及連帶保證之法律關係，請求被告連帶給付六千六百萬元，及如主文所示之
    利息、違約金，即屬有據，應予准許。
七、被告己○○雖請求本院向法務部調查局高雄市調查處函調小港農會貸款弊案之相
    關資料，惟該案件現既屬偵查中之案件，依偵查不公開原則，該案卷本院自無從
    調得；再被告己○○固又聲請本院命原告提出八十九年十月間，主債務人劉素琴
    向小港農會就系爭借款申請緩期清償時，小港農會當時答覆之函文，惟縱小港農
    會有同意緩期清償，亦非即得認為系爭借款確有瑕疵，況小港農會於聲請對債務
    人核發支付命令經異議後，固因不繳納裁判費致其訴訟遭駁回，然此亦屬其是否
    為訴訟行為之權利，尚無得據之即認定小港農會必有同意劉素琴緩期清償之情事
    ，是被告己○○僅憑其主觀之臆測，即謂原告處必有小港農會於八十九年十月間
    答覆訴外人楊貴美申請緩期清償之函文，並要求提出，實屬無據。另兩造其餘主
    張、陳述及所提證據，因本件事證已臻明確，且核與判決結果無影響，爰不一一
    論述，附此敘明。
八、原告及被告己○○、被告戊○○○各自陳明願供擔保，請准宣告假執行或免為假
    執行之宣告，經核均無不合，爰分別酌定相當擔保金額，予以准許。
九、據上論結，本件原告之訴為有理由，依民事訴訟法第三百八十五條第一項前段、
    第八十五條第二項、第三百九十條第二項、第三百九十二條第二項，判決如主文
    。
中      華      民      國    九十二    年      十      月      七      日
                              民事第五庭
~B審判長法官  陳嘉惠
~B法      官  林玉心
~B法      官  紀凱峰
右為正本係照原本作成。
如不服本判決，應於送達後廿日內，向本院提出上訴狀並表明上訴理由，如於本判決
宣示後送達前提起上訴者，應於判決送達後十日內補提上訴理由書（須附繕本）。
中      華      民      國    九十二    年      十      月      七      日
~B法院書記官  馮欽鳳


司法院資訊處製作；財團法人民間司法改革基金會備份。
